ACORDAO-COMPLETO-2462759

ACÓRDÃO 7959/2021 ATA 17/2021 - SEGUNDA CÂMARA

VISTOS, relatados e discutidos estes autos de recurso de pedido de reexame interposto pelo Senado Federal, em face do Acórdão 11340/2020-TCU-Segunda Câmara, rel. Ministro-Substituto André Luís de Carvalho, que considerou ilegal o ato de aposentadoria do interessado Auridécio Alves Caldeira, negando-lhe o registro;
ACORDAM os Ministros do Tribunal de Contas da União, reunidos em Sessão da Segunda Câmara, nos termos do art. 71, III e IX, da Constituição de 1988, dos arts. 1º, V, 39, II, e 45 da Lei nº 8.443, de 1992, e dos arts. 260, § 1º, e 262, § 2º, do RITCU e diante das razões expostas pelo Relator, em:
9.1 conhecer do recurso interposto pelo Senado Federal, em nome de Auridécio Alves Caldeira (XXX.514.031-XX) para, no mérito, negar-lhe provimento;
9.2 informar ao recorrente do presente acórdão, destacando que o relatório e o voto que o fundamentam podem ser acessados por meio do endereço eletrônico www.tcu.gov.br/acordaos.

Pedido de reexame interposto por Senado Federal contra o Acórdão 11.340/2020 TCU2ª Câmara que considerou ilegal ato de aposentadoria e negou-lhe registro.

Segunda Câmara

Senado Federal

3. Recorrente: Senado Federal, em nome de Auridécio Alves Caldeira (XXX.514.031-XX)

13.1. Ministros presentes: Augusto Nardes (na Presidência), Aroldo Cedraz e Raimundo Carreiro (Relator).
13.2. Ministro-Substituto convocado: Augusto Sherman Cavalcanti.
13.3. Ministros-Substitutos presentes: Marcos Bemquerer Costa e André Luís de Carvalho.

RAIMUNDO CARREIRO

Ministro-Substituto André Luís de Carvalho.

1.	Trata-se de recurso de pedido de reexame interposto pelo Senado Federal contra o Acórdão 11340/2020-TCU-Segunda Câmara, rel. o Ministro-Substituto André Luís de Carvalho (peça 10) , que considerou ilegal o ato de aposentadoria do Sr. Auridécio Alves Caldeira, negando-lhe o registro.
DO ACÓRDÃO RECORRIDO
2. 	Consoante destacado no item anterior, a deliberação objeto do presente recurso decorreu de ato de aposentadoria considerado ilegal. Ao apreciá-lo, a 2ª Câmara deste Tribunal de Contas acordou nos seguintes termos, Acórdão 11340/2020-TCU-Segunda Câmara (Peça 10) :
"	VISTOS, relatados e discutidos estes autos de aposentadoria deferida pela administração do Senado Federal em favor de Auridécio Alves Caldeira; 
	ACORDAM os Ministros do Tribunal de Contas da União, reunidos em Sessão da 2ª Câmara, nos termos do art. 71, III e IX, da Constituição de 1988, dos arts. 1º, V, 39, II, e 45 da Lei n.º 8.443, de 1992, e dos arts. 260, § 1º, e 262, § 2º, do RITCU, ante as razões expostas pelo Relator, em:
9.1. assinalar a ilegalidade do ato inicial de aposentadoria em favor de Auridécio Alves Caldeira (à Peça 5 sob o n.º 30734703-04-2016-000088-0) , negando-lhe o respectivo registro, diante da indevida percepção da vantagem como "opção" prevista no art. 2º da Lei n.º 8.911, de 1994, e da indevida incorporação da vantagem como "quintos" de função ante a evidente ausência do subjacente substrato material;
9.2. dispensar o ressarcimento das quantias percebidas indevidamente, mas de boa-fé, em consonância com a Súmula n.º 106 do TCU; 
9.3. determinar que, no prazo de 15 (quinze) dias contados da ciência desta deliberação, a administração do Senado Federal adote as seguintes medidas: 
9.3.1. faça cessar os pagamentos decorrentes do ato ora considerado ilegal em face da indevida percepção da vantagem como "opção" prevista no art. 2º da Lei n.º 8.911, de 1994, e da indevida incorporação da vantagem como "quintos" de função sem o subjacente substrato material, sob pena de responsabilidade solidária da autoridade administrativa omissa, nos termos do art. 71, IX, da Constituição de 1988 e do art. 262, caput, do RITCU; 
9.3.2. dê ciência desta deliberação ao interessado, alertando-o de que o efeito suspensivo proveniente da eventual interposição do subsequente recurso junto ao TCU não o eximirá da devolução dos valores percebidos indevidamente após a notificação, diante do não provimento desse recurso, devendo encaminhar os comprovantes da correspondente notificação ao TCU no prazo de 30 (trinta) dias; 
9.3.3. encaminhe a este Tribunal, nos termos do art. 262, § 2º, do RITCU, o novo ato de concessão da aludida aposentadoria apontada no item 9.1 deste Acórdão, sem a ilegalidade indicada nesta deliberação, para que seja submetido à apreciação pelo TCU, na forma do art. 260, caput, do RITCU; 
9.4. enviar a cópia do presente Acórdão, com o Relatório e a Proposta de Deliberação, à administração do Senado Federal, para ciência e efetivo cumprimento ao item 9.3 deste Acórdão; e 
9.5. arquivar o presente processo, sem prejuízo de a unidade técnica promover o monitoramento da determinação proferida pelo item 9.3 deste Acórdão, representando ao TCU, se necessário."
DA NOTIFICAÇÃO E TEMPESTIVIDADE DO RECURSO
3.	Conforme destacado pela Unidade Técnica à peça 17, o pedido de reexame foi interposto dentro do prazo previsto na Lei Orgânica e no Regimento Interno do TCU, sendo portanto, tempestivo.
INSTRUÇÃO
4.	Instruído o feito, a SERUR encaminhou proposta de mérito acorde (Peças 29/30) , cujos termos, na forma do inciso I, §3º do art. 1º da Lei nº 8.443/92, transcrevo:
"INTRODUÇÃO
1. Trata-se de pedido de reexame (peça 15) interposto pelo Senado Federal contra o Acórdão 11340/2020-TCU-Segunda Câmara, rel. o Ministro-Substituto André Luís de Carvalho (peça 10) , que julgou ilegal o ato de aposentadoria do Sr. Auridécio Alves Caldeira (CPF XXX.514.031-XX) , exservidor do Senado Federal.
1.1. A deliberação recorrida tem o seguinte teor:
	VISTOS, relatados e discutidos estes autos de aposentadoria deferida pela administração do Senado Federal em favor de Auridécio Alves Caldeira; 
	ACORDAM os Ministros do Tribunal de Contas da União, reunidos em Sessão da 2ª Câmara, nos termos do art. 71, III e IX, da Constituição de 1988, dos arts. 1º, V, 39, II, e 45 da Lei n.º 8.443, de 1992, e dos arts. 260, § 1º, e 262, § 2º, do RITCU, ante as razões expostas pelo Relator, em: 
9.1. assinalar a ilegalidade do ato inicial de aposentadoria em favor de Auridécio Alves Caldeira (à Peça 5 sob o n.º 30734703-04-2016-000088-0) , negando-lhe o respectivo registro, diante da indevida percepção da vantagem como "opção" prevista no art. 2º da Lei n.º 8.911, de 1994, e da indevida incorporação da vantagem como "quintos" de função ante a evidente ausência do subjacente substrato material;
9.2. dispensar o ressarcimento das quantias percebidas indevidamente, mas de boa-fé, em consonância com a Súmula n.º 106 do TCU; 
9.3. determinar que, no prazo de 15 (quinze) dias contados da ciência desta deliberação, a administração do Senado Federal adote as seguintes medidas: 
9.3.1. faça cessar os pagamentos decorrentes do ato ora considerado ilegal em face da indevida percepção da vantagem como "opção" prevista no art. 2º da Lei n.º 8.911, de 1994, e da indevida incorporação da vantagem como "quintos" de função sem o subjacente substrato material, sob pena de responsabilidade solidária da autoridade administrativa omissa, nos termos do art. 71, IX, da Constituição de 1988 e do art. 262, caput, do RITCU; 
9.3.2. dê ciência desta deliberação ao interessado, alertando-o de que o efeito suspensivo proveniente da eventual interposição do subsequente recurso junto ao TCU não o eximirá da devolução dos valores percebidos indevidamente após a notificação, diante do não provimento desse recurso, devendo encaminhar os comprovantes da correspondente notificação ao TCU no prazo de 30 (trinta) dias; 
9.3.3. encaminhe a este Tribunal, nos termos do art. 262, § 2º, do RITCU, o novo ato de concessão da aludida aposentadoria apontada no item 9.1 deste Acórdão, sem a ilegalidade indicada nesta deliberação, para que seja submetido à apreciação pelo TCU, na forma do art. 260, caput, do RITCU; 
9.4. enviar a cópia do presente Acórdão, com o Relatório e a Proposta de Deliberação, à administração do Senado Federal, para ciência e efetivo cumprimento ao item 9.3 deste Acórdão; e 
9.5. arquivar o presente processo, sem prejuízo de a unidade técnica promover o monitoramento da determinação proferida pelo item 9.3 deste Acórdão, representando ao TCU, se necessário.
HISTÓRICO
2. O ato de aposentadoria foi julgado ilegal em virtude de (i) incorporação da parcela "opção", violando a regra constitucional introduzida pela Emenda Constitucional 20/1998, que limita o valor dos proventos à remuneração do cargo efetivo, e a vedação ao servidor de carrear para os proventos da aposentadoria ou para a pensão por ele instituída parcela da remuneração sobre a qual não incidiu desconto previdenciário; (ii) incorporação de "quintos ou décimos" relativos à função comissionada de motorista, exercida no período de 1º/11/1989 a 16/4/2000, guardando evidente semelhança com as atribuições do cargo efetivo do servidor. O ato encontra-se à peça 5.
2.1. Importa observar que neste caso o recurso se atém apenas ao segundo motivo acima indicado, pelo qual o Tribunal considerou o ato ilegal. Essa delimitação consta expressamente da peça recursal (peça 15, p. 8-9) .
2.2 Sendo assim, em relação à incorporação da vantagem "opção", apenas para esclarecimento, registre-se que o ministro Benjamin Zymler, por ocasião da apreciação do TC Processo 027.914/2013-5 (Acórdão 2988/2018-TCU-Plenário, Sessão de 12/12/2018) , apresentou voto revisor cujas razões foram integralmente acolhidas pela relatora, ministra Ana Arraes. O voto fornece um histórico bastante didático e esclarecedor, o qual será reproduzido com alguns ajustes de forma, supressões e adições, nos termos a seguir.
Da vantagem "opção"
6. Em síntese, a vantagem conhecida como "opção" constituía uma fração variável, conforme definido em lei, da remuneração do cargo em comissão/função de confiança.
7. Era um direito conferido ao servidor ocupante de cargo efetivo, que assumia cargo em comissão ou função de confiança, de continuar a ser remunerado com base em seu cargo efetivo, mas com acréscimo decorrente do exercício do novo cargo/função. 
8. A vantagem tinha por objetivo conferir estímulo financeiro para que o servidor efetivo ocupasse cargo em comissão cuja remuneração fosse inferior à do cargo efetivo. 
9. Aparentemente, o primeiro normativo que tratou da matéria foi a Lei 4.345/1964, que assim dispôs (grifei) :
"Art. 1º As tabelas de vencimentos dos cargos efetivos e em comissão, referidas no art.1º da Lei nº 4.242, de 17 de julho de 1963, ficam substituídas pelas seguintes: 
.................................................................................................................................................
§ 2º Ao funcionário nomeado para o exercício de cargo em comissão é facultado optar pelo vencimento do símbolo, previsto na tabela b constante dêste artigo, ou pela percepção do vencimento e demais vantagens de seu cargo efetivo acrescido de gratificação fixa, correspondente a 20% (vinte por cento) do valor do símbolo do cargo em comissão respectivo."
10. Igual disciplina foi mantida pelo Decreto-Lei 1.445/1976 (que tratava da remuneração dos servidores civis do Poder Executivo, dentre outros) . Segundo o art. 3º, a vantagem correspondia a 20% do vencimento do Grupo Direção e Assessoramento Superiores (DAS) . 
 (...) 
12. A legislação foi sendo alterada ao longo do tempo, de modo que não só o percentual foi alterado como também foram acrescidas outras vantagens/gratificações ao "optante" pela remuneração do cargo efetivo. 
13. O Decreto-Lei 2.270/1985, por exemplo, permitiu a inclusão da vantagem "representação mensal" no cálculo da vantagem "opção". O Decreto-Lei 2.365/1987 (art. 10) elevou o percentual para 50% e a Lei 7.706/1988 (art. 4º) , para 55%. 
14. A Lei 8.538/1992 alterou a composição da parcela "opção", que foi acrescida de 55% da gratificação GADF (Gratificação de Atividade por Desempenho de Função) , criada pela Lei Delegada 13/1992. 
15. Assim, quando da edição da Lei 8.538/1992, a "opção" passou a ser: 55% do vencimento do DAS + 55% da GADF + representação mensal. 
16. A Lei 8.911/1994 disciplinou o cálculo da opção para os servidores do Poder Executivo, além de tratar do instituto da incorporação de "quintos", previsto no art. 62 da Lei 8.112/1990. À guisa de clareza, transcrevo o citado dispositivo:
Lei 8.911/1994
"Art. 2º É facultado ao servidor investido em cargo em comissão ou função de direção, chefia e assessoramento, previstos nesta Lei, optar pela remuneração correspondente ao vencimento de seu cargo efetivo, acrescido de cinqüenta e cinco por cento do vencimento fixado para o cargo em comissão, ou das funções de direção, chefia e assessoramento e da gratificação de atividade pelo desempenho de função, e mais a representação mensal.
Parágrafo único. O servidor investido em função gratificada (FG) ou de representação (GR) , ou assemelhadas, constantes do Anexo desta Lei, perceberá o valor do vencimento do cargo efetivo, acrescido da remuneração da função para a qual foi designado."
17. A remuneração dos cargos em comissão prevista na Lei 8.911/1994 e que servia de base de cálculo para a vantagem "opção" continuou a ser composta de vencimento básico, GADF e representação mensal.
18. As alterações no cálculo da vantagem "opção" continuaram ao longo do tempo. Cito, por exemplo, a Lei 9.030/1995, que estabeleceu que a vantagem equivaleria a 25% da remuneração total do cargo ou função, para os DAS 4 a 6 (art. 2º) , que passou a ser paga em rubrica única (sem GADF ou representação mensal) . Também previu o pagamento de uma parcela variável, equivalente à diferença entre a remuneração efetiva e a remuneração do cargo em comissão.
19. Já a Lei 11.526/2007, alterada pela Lei 12.094/2009, fixou a "opção" como 60% da remuneração do cargo em comissão. 
20. No âmbito do Poder Judiciário, a Lei 9.421/1996 estabeleceu que a "opção" equivaleria a 70% do vencimento básico da função de confiança. 
21. Importante registrar que algumas funções - geralmente as de menor valor e ocupadas exclusivamente pelos servidores efetivos - são pagas em valor integral, juntamente com a remuneração do cargo efetivo. 
22. São as chamadas funções gratificadas ou funções de representação (vide parágrafo único do art. 2º da Lei 8.911/1994) . Diversamente dos cargos em comissão, que exigem o afastamento do servidor de seu cargo efetivo, as funções gratificadas não constituem cargo à parte. São apenas gratificações pagas aos servidores efetivos em razão da assunção de maiores responsabilidades. 
23. Nesses casos, o servidor não recebe a "opção" - já que não tem entre o que optar -, mas, sim, o valor da função gratificada, juntamente com a remuneração de seu cargo efetivo. 
24. As vantagens decorrentes do exercício de cargo em comissão/função de confiança e função gratificada são de natureza pro labore faciendo, assim como adicionais pagos em razão das condições específicas de trabalho (insalubridade, trabalho noturno etc.) . Ou seja, são de natureza transitória, uma vez que o servidor somente a elas faz jus quando no exercício do cargo ou função.
 (...) 
27. Uma vez que a aposentadoria ocorre no cargo efetivo e os proventos guardam relação com esse cargo, não há como imaginar que vantagens associadas ao cargo em comissão possam compor os proventos de aposentadoria, salvo autorização legal. [Isso em virtude do princípio da legalidade. De fato, é nesse sentido que a sábia lição de Hely Lopes Meirelles vem nos ensinar:
"Na Administração Pública não há liberdade nem vontade pessoal. Enquanto na administração particular é lícito fazer tudo que a lei não proíbe, na Administração Pública só é permitido fazer o que a lei autoriza. A lei para o particular significa 'pode fazer assim'; para o administrador público significa 'deve fazer assim'" (in Direito Administrativo Brasileiro, 33ª ed., São Paulo: Malheiros Editores, 2007, p. 87-88) ].
 (...) 
30. A Lei 8.112/1990 [...] disciplinou a matéria nos seguintes termos (grifei) :
"Art. 193. O servidor que tiver exercido função de direção, chefia, assessoramento, assistência ou cargo em comissão, por período de 5 (cinco) anos consecutivos, ou 10 (dez) anos interpolados, poderá aposentar-se com a gratificação da função ou remuneração do cargo em comissão, de maior valor, desde que exercido por um período mínimo de 2 (dois) anos. 
§ 1° Quando o exercício da função ou cargo em comissão de maior valor não corresponder ao período de 2 (dois) anos, será incorporada a gratificação ou remuneração da função ou cargo em comissão imediatamente inferior dentre os exercidos. 
§ 2° A aplicação do disposto neste artigo exclui as vantagens previstas no art. 192, bem como a incorporação de que trata o art. 62, ressalvado o direito de opção" (negrito acrescido) . 
[É sobremodo importante ressaltar que o direito de opção, que consta no § 2º supra, diz respeito à opção entre as vantagens dos quintos, da prevista no art. 193 e do art. 192 - e não à parcela vulgarmente chamada de "opção"].
31. A composição dos proventos deferidos ao servidor que optava por se aposentar na forma do caput dependia do tipo de cargo ou função ocupada. 
32. Se ex-ocupante de cargo em comissão, os proventos equivaleriam à remuneração desse cargo. Se ocupante de função gratificada, que é vinculada ao exercício de cargo efetivo, os proventos do servidorseriam compostos pela remuneração do cargo efetivo acrescida da gratificação de função. Isso porque, no último caso, não se trata de um cargo autônomo, com estrutura remuneratória própria, mas de uma mera gratificação paga ao servidor efetivo. 
33. Veja-se que esse dispositivo legal não mencionava expressamente a possibilidade de deferir ao inativo, que preencheu seus requisitos, a parcela da retribuição dos cargos em comissão/função de confiança, conhecida como "opção", nada obstante ressalve, em seu §2º, o "direito de opção".
 (...) 
35. O § 2º do art. 193 da Lei 8.112/1990 apenas autorizava que o servidor optasse por se aposentar na forma do caput ou carreasse para os proventos de aposentadoria (calculados com base na remuneração do cargo efetivo) as vantagens previstas nos arts. 62 e 192 da Lei 8.112/1990. 
36. Nessa linha de raciocínio, poder-se-ia argumentar que não existe amparo legal para o pagamento da "opção" para os inativos, uma vez que a Lei 8.112/1990 não menciona expressamente essa possibilidade.
37. Contudo, seria também possível extrair diretamente do caput, mediante interpretação extensiva, a autorização para o pagamento da parcela "opção" ao inativo. Se o dispositivo conferia ao ex-ocupante de cargo em comissão o direito de ter seus proventos calculados com base na remuneração desse cargo, não seria desarrazoado conferir a esse servidor o direito de acrescer a seus proventos de cargo efetivo a parcela "opção". Desse modo, estar-se-ia conferindo ao exocupante do cargo em comissão tratamento semelhante ao do servidor investido em função gratificada. 
38. Isso porque, em muitos casos, a remuneração do cargo em comissão era inferior à do cargo efetivo. Consequentemente, muitos desses servidores não se beneficiariam do art. 193 da Lei 8.112/1990, ao contrário daqueles que ocuparam função gratificada.
39. Todavia, essa interpretação não se coaduna com o pagamento de "quintos", dada a vedação contida no § 2º do art. 193 da Lei 8.112/1990.
40. A razão da vedação de acumulação das vantagens era claramente evitar o bis in idem nos proventos de inatividade, haja vista que a finalidade do pagamento das vantagens era uma só: assegurar estabilidade financeira na inatividade ao servidor que assumiu maiores responsabilidades quando na atividade. 
41. Não invalida esse raciocínio o fato de que era possível pagar, na atividade, a vantagem dos "quintos" cumulativamente com a gratificação de função ou com a "opção". Isso é uma distorção do instituto dos "quintos", pois, em vez de assegurar a estabilidade financeira àquele que se afastasse do cargo ou função, acabava por elevar a remuneração do cargo efetivo ainda quando no exercício do cargo em comissão ou função. Entretanto, isso era prevista em lei, o que não ocorre no caso da inatividade.
 (...) 
47. Quando o servidor é necessariamente remunerado com base no cargo efetivo e recebe uma gratificação fixada em lei, deve-se observar a vedação de pagamento cumulativo da gratificação de função com as vantagens previstas nos arts. 62 ("quintos"/"décimos") e 192 da Lei 8.112/1990. Nesse sentido, cito, dentre inúmeros outros, a Decisão 47/2001-Plenário (rel. Ministro Benjamin Zymler) e os Acórdão 645/2003-TCU-Plenário (rel. Ministro Walton Alencar Rodrigues) e 814/2005- 1ª Câmara (relator Ministro Marcos Vilaça) , proferido em processo de inspeção.
 (...) 
78. Apesar de não haver expressa previsão legal, a jurisprudência de mais de trinta anos vem aceitando a inclusão da parcela "opção" (pagamento de uma fração da remuneração do cargo em comissão ao servidor que opta pela remuneração do cargo efetivo) nos proventos do inativo que implementou os requisitos do art.180 da Lei 1.711/1952 ou do art. 193 da Lei 8.112/1990. [Nada obstante, não é possível o pagamento da parcela "opção" - quando prevista em lei - com a vantagem dos "quintos", ex vi do disposto no § 2º do art. 193 da Lei 8.112/1990].
 (...) 
102. A EC 20/1998 impõe que os proventos da inatividade sejam calculados com base na remuneração do cargo efetivo e que não a superem no momento da concessão da aposentadoria. Assim, todos os servidores que não implementaram as condições para a aposentação até 15/12/1998 [véspera da vigência da EC 20/1998] (...)  não fazem jus à percepção de FC ou da parcela "opção" (se existente na estrutura remuneratória) nos proventos de aposentadoria (negritos acrescidos) .
 (...) 
112. A aposentadoria deve observar as regras vigentes no momento da implementação de todos os requisitos legais para a concessão do benefício previdenciário, motivo pelo qual não é possível entender que o servidor tenha algum direito adquirido a determinada vantagem paga na aposentadoria até que lhe seja assegurado o próprio direito à inativação. 
113. Portanto, sob o ponto de vista legal, o cumprimento das exigências do art. 193 da Lei 8.112/1990, por si só, é irrelevante e não produz consequências jurídicas caso não tenham sido atendidos os requisitos para a constituição da situação jurídica na qual a vantagem é devida: a aposentadoria. 
[É nesse sentido o disposto no art. 7º da Lei 9.624/1998 (grifos acrescidos) :
"Art. 7º É assegurado o direito à vantagem de que trata o art. 193 da Lei nº 8.112, de 1990, aos servidores que, até 19 de janeiro de 1995, tenham completado todos os requisitos para obtenção de aposentadoria dentro das normas até então vigentes.
Parágrafo único. A aplicação do disposto no caput exclui a incorporação a que se referia o art. 62 e as vantagens previstas no art. 192 da Lei nº 8.112, de 1990."]
114. Assim, os servidores que não se encontravam em condições de se aposentar quando da revogação do art. 193 do Regime Jurídico Único (até 18/1/1995) não podem se beneficiar dessa vantagem.
2.3. Além disso, há o firme entendimento de que "é vedado ao servidor público carrear para os proventos da aposentadoria ou para a pensão por ele instituída parcela da remuneração sobre a qual não incidiu desconto previdenciário", conforme restou assentado, por exemplo, no Acórdão 5919/2019-TCU-Primeira Câmara, relator o ministro Benjamin Zymler. Ressalva-se, na hipótese, as gratificações de caráter geral, criadas após a jubilação do servidor com direito à paridade de proventos, desde que não tenham natureza pro labore faciendo.
Dos fundamentos para o julgamento pela ilegalidade da presente aposentadoria
2.4. O ato de aposentadoria (peça 5) informa que o ex-servidor conta com 37 anos e 7 dias de tempo de serviço para aposentadoria, sendo a vigência do ato a partir de 12/4/2016, com fundamento na EC 47/2005. Assim, verifica-se que o ex-servidor adquiriu o direito à aposentação após a vigência da EC 20/1998.
2.5. Dessa forma, a presente concessão é ilegal porque:
a) houve incorporação da vantagem "opção"; e
b) houve incorporação de "quintos ou décimos" relativos à função comissionada de motorista, exercida no período de 1º/11/1989 a 16/4/2000, sendo que tal função guarda evidente semelhança com as atribuições do cargo efetivo do servidor.
ADMISSIBILIDADE
3. Reitera-se o exame de admissibilidade realizado pelo Sar/Serur (peça 17) , que opinou pelo conhecimento do recurso, nos termos do artigo 48 da Lei 8.443/1992, c/c os artigos 285 e 286, parágrafo único, do Regimento Interno/TCU, suspendendo-se os efeitos dos itens 9.3, 9.3.1 e 9.3.3 do Acórdão 11340/2020-TCU-Segunda Câmara. O Ministro Raimundo Carreiro acolheu a proposta desta unidade técnica (peça 19) .
EXAME DE MÉRITO
4. Delimitação
4.1. Constitui objeto do presente recurso definir se a função de motorista exercida no período de 1º/11/1989 a 16/4/2000, que serviu de fundamento para a incorporação de "quintos ou décimos", guarda ou não evidente semelhança com as atribuições do cargo efetivo do servidor.
5. Da função de motorista exercida entre 1º/11/1989 e 16/4/2000 utilizada como fundamento para a incorporação de parcelas de "quintos ou décimos".
5.1. O recorrente, tendo em vista os trechos da deliberação que reproduziu em sua peça recursal, ressaltou que "essa Corte de Contas decidiu que o interessado não poderia incorporar a vantagem dos quintos/décimos porque não teria sido designado formalmente para o exercício da função" (peça 15, p.8) . Partindo dessa premissa, passou a questionar esse suposto fundamento do acórdão recorrido, apresentando para tanto os seguintes argumentos: 
5.2. O Senado questiona o entendimento dessa Corte de Contas de que não teria havido ato formal de designação do servidor interessado. Para o Senado, os documentos relativos ao Processo de Movimentação de Servidor (PMS) seriam suficientes para atender ao critério de "haver ato formal de designação" para a função de confiança em causa (motorista) , porque eram os documentos existentes à época. O Senado passou a utilizar-se de Portarias para formalizar a designação de função somente a partir de 1995.
5.3. A esse respeito manifestou-se a Diretora-Geral do Senado:
[...]
Veja-se que a situação funcional do servidor AURIDÉCIO ALVES CALDEIRA, que teve seu ato de concessão de aposentadoria impugnado pelo TCU, tem a designação consubstanciada no PMS, conforme exposto pela Secretaria de Gestão de Pessoas (SEGP) e explicitado a seguir:
 (...) A premissa de que o aposentado não foi designado para o exercício da função comissionada de motorista não pode prosperar, uma vez que à época, no âmbito do Senado Federal, a respectiva nomeação era feita mediante Processo de Movimentação de Servidor - PMS, criado pelo Ato do Primeiro-Secretário nº 3, de 1987, que era o documento legal para se efetivar a designação e a dispensa do servidor da FC. Essas situações eram concretizadas pela deliberação do PMS pela autoridade competente e publicadas no Boletim Administrativo de Pessoal, conforme se comprova na documentação encaminhada àquela Corte de Contas. (...) 
A função de motorista foi criada para prover o assessoramento de unidades específicas do Senado Federal e precipuamente abarca os motoristas dos gabinetes parlamentares e de órgãos de direção do Senado Federal, em apoio à atividade legislativa, exigindo-se dos seus ocupantes condições adicionais à mera condução de veículos automotivos. Assim, a Administração considerou não somente haver número limitado de funções atribuídas, mas, primordialmente, a existência de atribuição de assessoramento e a existência de ato formal de designação expresso no PMS, conforme era a prática adotada então.
Veja que a referida função não era atribuída indiscriminadamente a todos os motoristas desta Casa Legislativa. Isso se comprova pelo teor expresso no Despacho decisório da Diretoria-Geral, que excluiu da classificação de inerência somente os motoristas que possuíam atribuição de assessoramento. Comprova-se:
1. RECONHEÇO como inerentes as funções comissionadas associadas aos respectivos cargos/lotações: (...) 
8. Motorista (com exceção das funções comissionadas previstas no Regulamento Administrativo, para as quais houve designações formais)  (Grifou-se) .
Ressalte-se que o Senado Federal passou a utilizar de Portarias para formalizar a designação de função somente a partir de 1995.
Portanto, salvo melhor juízo, desconsiderar o instrumento formal de investidura à época utilizado pela Administração significaria penalizar indevidamente o servidor por, se assim julgado, divergência em procedimento operacional, em desconsideração à realidade real dos fatos analisados, qual seja, o efetivo desempenho de função de direção, chefia ou assessoramento. cuia investidura se deu pelo instrumento de designação PMS. em estrita conformidade com o vigente e regular normativo do órgão à época dos respectivos atos.
Ressalte-se, mais uma vez, que a Administração entendeu que a designação é necessária, mas não é suficiente para descaracterizar a inerência. Isso porque a própria Constituição Federal afirma, no inciso V do art. 37, que a função de confiança se destina apenas ao exercício de direção, chefia e assessoramento:
[...]
De forma que, ainda que haja designação formal, seja por PMS, seja por Portaria ou qualquer outro ato de designação, se for caracterizado que a função de confiança ou o cargo em comissão se referem ao exercício de função inerente ao cargo efetivo e/ou à lotação de exercício, aplicarseá o disposto no item 9.2.3 do Acórdão 2602/2013-TCU-Plenário para transformá-los em parcela compensatória. Nessa situação, nem mesmo a designação formal teria o poder de sanear a ilegalidade identificada.
Por outro lado, a Administração corrobora que o PMS seria suficiente para atender ao quesito de designação formal para a investidura na função de confiança.
No caso específico do servidor Aurídécio Alves Caldeira, o Tribunal além de classificar a incorporação da função como inerente, por desconsiderar a designação formal por PMS, ainda deixou de aplicar a modulação do item 9.2.3 do Acórdão 2602/2013-TCU-Plenário. Se de todo o exposto, o Tribunal julgar indevidos os procedimentos adotados pela Administração na análise e classificação de função inerente, pugna-se ao menos, sob os prismas da segurança jurídica e isonomia de critérios, pela conversão da VPNI de Quintos/Décimos em parcela compensatória e absorção com reajustes futuros, sob os mesmos critérios dos demais servidores do Senado Federal, conforme os citados Despachos n°s 1818/2018- DGER e 2343/2018-DGER, e não pela exclusão imediata da incorporação."
5.4. Ora, no caso, está provado nos autos que houve a designação formal por meio do Processo de Movimentação de Servidor (PMS) , documento utilizado à época. E somente a partir de 1995, o Senado passou a se utilizar de Portarias para formalizar a designação de seus servidores. Além disso, a função de motorista, não é inerente ao cargo e/ou à lotação do servidor. 
5.5. Por outro lado, a função em tela envolvia sim o assessoramento técnico, já que o servidor motorista nela investido não tinha a simples incumbência de conduzir veículos, mas também de prestar assistência parlamentar especializada ou assistência especializada à Alta Administração. 
5.6. Requer a reforma do Acórdão na parte referente à incorporação dos quintos/décimos do servidor, admitindo-se a designação formal deste por Processos de Movimentação de Servidor.
Análise
5.7. A fundamentação para a decisão de considerar ilegal a incorporação de "quintos ou décimos" em questão restou explicitada no voto do Ministro-Substituto André Luís de Carvalho, que orientou a prolação do Acórdão recorrido, nos termos a seguir transcritos:
[...]
9. Bem se sabe que, em sintonia com o Acórdão 2.076/2005-TCU-Plenário, a vantagem como "opção" prevista no art. 2º da Lei n.º 8.911, de 1994, restaria assegurada para aqueles que, até 18/1/1995, tivessem preenchido os requisitos temporais estabelecidos pelo art. 193 da Lei n.º 8.112, de 1990, tendo sido, ainda, garantida a percepção dessa vantagem para os atos de aposentadoria expedidos e já publicados no órgão de imprensa oficial até 25/10/2001 (data da publicação da Decisão n.º 844/2001-Plenário) . 
10. Ocorre, contudo, que os períodos supostamente fundamentadores da aludida incorporação de "quintos ou décimos" corresponderiam à função de motorista exercida de 1º/11/1989 a 16/4/2000, guardando a evidente semelhança com as atribuições do cargo efetivo do servidor, e, assim, não podem ser tratados como exercício de adicional função pública para tentar inadequadamente sustentar a concessão dos "quintos ou décimos de função" (destaque acrescido) .
5.8. Daí se depreende que o motivo da irregularidade neste caso de incorporação de "quintos ou décimos" consite na semelhança entre a função comissionada supostamente exercida - de motorista - e as atribuições inerentes ao cargo efetivo do servidor. 
5.9. Neste caso, a questão de saber se houve ou não a designação do servidor para a função comissionada por meio de ato formal - questão que ocupou quase todo o esforço argumentativo do recurso em análise - parece ter importância secundária. 
5.10. Com efeito, em relação à questão central neste caso concreto - o fato de haver evidente semelhança entre a função comissionada de motorista supostamente exercida pelo servidor e as atribuições inerentes ao seu cargo efetivo -, o recorrente limitou-se a afirmar que "a função de motorista não é inerente ao cargo e/ou à lotação do servidor" e que essa função envolvia o assessoramento técnico, "já que o servidor motorista nela investido não tinha a simples incumbência de conduzir veículos, mas também de prestar assistência parlamentar especializada ou assistência especializada à Alta Administração".
5.11. Ocorre que tais afirmativas cacrecem de comprovação.
5.12. Além disso, conforme se depreende da informação prestada pela Secretaria de Gestão de Pessoas (SEGP) , constante do próprio recurso, acima reproduzida, a Administração entendeu que a designação para o exercício de função é necessária, mas não é suficiente para descaracterizar a inerência. Isso porque a própria Constituição Federal (art. 37, V) diz que a função de confiança se destina apenas ao exercício de direção, chefia e assessoramento. Portanto, seguindo essa linha de raciocínio, mesmo havendo designação para o exercício de função, ainda assim subsistiria a inerência da função de motorista às atribuições do cargo efetivo do servidor.
5.13. Quanto à boa-fé do servidor interessado, este Tribunal a considerou, dispensando a devolução dos valores indevidamente recebidos, nos termos do subitem 9.2 do acórdão recorrido. 
5.14. Em virtude dessas considerações, opina-se pela rejeição dos argumentos apresentados pelo recorrente.
CONCLUSÃO
6. Da análise de mérito realizada, conclui-se que deve ser mantido o entendimento de que a função de motorista exercida no período de 1º/11/1989 a 16/4/2000, que serviu de fundamento para a incorporação de "quintos ou décimos", guarda evidente semelhança com as atribuições do cargo efetivo do servidor.
6.1. Por conseguinte, deve-se negar provimento ao presente recurso.
PROPOSTA DE ENCAMINHAMENTO
7. Ante o exposto, submetem-se os autos à consideração superior, propondo-se, com fundamento no art. 48 da Lei 8.443/1992:
a) conhecer do recurso para, no mérito, negar-lhe provimento; 
b) informar ao recorrente e demais interessados do acórdão a ser proferido, destacando que o relatório e o voto que o fundamentam podem ser acessados por meio do endereço eletrônico www.tcu.gov.br/acordaos."
PARECER DO MINISTÉRIO PÚBLICO QUE ATUA JUNTO A ESTE TRIBUNAL DE CONTAS DA UNIÃO
5.	Encaminhados os autos ao Ministério Público que atua junto a esta Corte, a ilustre Procuradora-Geral Cristina Machado da Costa e Silva manifestou-se de acordo com a conclusão final externada pela Unidade Técnica (Peça 31) .
	É o relatório.

não há

Procuradora-Geral Cristina Machado da Costa e Silva.

APOSENTADORIA. INCORPORAÇÃO DA PARCELA "OPÇÃO", CONSIDERADA ILEGAL POR: A) VIOLAR A REGRA CONSTITUCIONAL INTRODUZIDA PELA EMENDA CONSTITUCIONAL 20/1998, QUE LIMITA O VALOR DOS PROVENTOS À REMUNERAÇÃO DO CARGO EFETIVO; E B) SER VEDADO AO SERVIDOR PÚBLICO CARREAR PARA OS PROVENTOS DA APOSENTADORIA OU PARA A PENSÃO POR ELE INSTITUÍDA PARCELA DA REMUNERAÇÃO SOBRE A QUAL NÃO INCIDIU DESCONTO PREVIDENCIÁRIO. INCORPORAÇÃO DE "QUINTOS OU DÉCIMOS" RELATIVOS À FUNÇÃO COMISSIONADA DE MOTORISTA, EXERCIDA NO PERÍODO DE 1º/11/1989 A 16/4/2000, GUARDANDO EVIDENTE SEMELHANÇA COM AS ATRIBUIÇÕES DO CARGO EFETIVO DO SERVIDOR. ILEGALIDADE E NEGATIVA DE REGISTRO DO ATO. PEDIDO DE REEXAME. ARGUMENTOS INSUFICIENTES PARA MODIFICAR O ACÓRDÃO RECORRIDO. NEGAR PROVIMENTO.

APOSENTADORIA (APOS)

Secretaria de Recursos (Serur); Secretaria de Fiscalização de Integridade de Atos e Pagamentos de Pessoal e de Benefícios Sociais (Sefip).

Inicialmente, cumpre registrar que o recurso ora em análise atende aos requisitos de admissibilidade previstos nos arts. 285 e 286 do RI/TCU, detendo, por isso, o condão de ser analisado por esta Corte.
2.	O caso trata de pedido de reexame interposto pelo Senado Federal em face do Acórdão 11340/2020-TCU-Segunda Câmara (peça 10) , que considerou ilegal o ato de aposentadoria do Sr. Auridécio Alves Caldeira, negando-lhe o respectivo registro.
3.	A negativa se deu por ter a deliberação recorrida se posicionado pela irregularidade da inclusão do pagamento da vantagem "opção" de que trata o art. 2º da Lei 8.911/1994, uma vez que proporcionou acréscimo aos proventos de aposentadoria em relação à última remuneração contributiva da atividade, resultando em descumprimento do disposto no art. 40, caput e § 2º, da Constituição Federal, com redação dada pela Emenda Constitucional 20/1998. E também pelo apregoamento a partir da jurisprudência de que, é vedado ao servidor público carrear para os proventos da aposentadoria ou para a pensão por ele instituída parcela da remuneração sobre a qual não incidiu desconto previdenciário.
4.	Em seu recurso, alega o recorrente, contudo, que esta Corte não poderia alterar situação já consolidada à luz de critério interpretativo anterior distinto do atual, dizendo que o acórdão guerreado teria violado a EC 20/98, que teria havido a incidência de contribuição previdenciária sobre a "Opção" até 28/1/1999, que teria havido violação também ao princípio da segurança jurídica e da isonomia, e ao direito adquirido, requerendo, assim, a modulação dos efeitos da decisão recorrida. Invocou ainda o decidido nos autos do processo 1041687-08.2019.4.01.0000 - TRF-1ª Região, o qual autoriza a percepção da vantagem objeto deste feito pelo recorrente.
5.	Nenhuma razão, contudo, assiste ao recorrente.
6.	Com efeito, como bem demonstrado pela Unidade Técnica à peça 29, não há direito adquirido pertinente a critério de interpretação, além do fato de que a aposentadoria em questão não havia sido objeto de registro, de sorte que só se poderia falar em "situação consolidada" se o registro efetivamente houvesse se concretizado. Ademais, como igualmente muito bem destacou a Unidade Instrutiva, a aposentadoria deve observar as regras vigentes no momento da implementação de todos os requisitos legais para a concessão do benefício previdenciário, motivo pelo qual não é possível entender que o servidor tenha algum direito adquirido a determinada vantagem paga na aposentadoria até que lhe seja assegurado o próprio direito à inativação.
7.	Com relação ao invocado princípio da segurança jurídica, é forçoso destacar que a atividade do julgador de contas se adstringe ao Ordenamento Jurídico, estando ele livre e independente para deliberar conforme os elementos de prova existentes nos autos.
8.	No caso em apreço, contudo, a despeito disso, é certo que a deliberação recorrida se orientou de acordo com o entendimento firmado por este Tribunal no sentido de ser "vedado o pagamento das vantagens oriundas do art. 193 da Lei 8.112/1990, inclusive o pagamento parcial da remuneração do cargo em comissão ('opção') , aos servidores que implementaram os requisitos de aposentadoria após 16/12/1998, data de publicação da Emenda Constitucional 20, que limitou o valor dos proventos à remuneração do cargo efetivo no qual se deu a aposentadoria" (Acórdão 1599/2019-TCU-Plenário, rel. Min. Benjamin Zymler) .
9.	Registre-se, ainda, que não se aplica, ao caso vertente, a modulação de efeitos adotada no Acórdão 2988/2018-TCU-Plenário, haja vista que aquele caso trata de situação consolidada, ou seja, para ato já registrado, ao passo que a situação ora em análise trata de ato precário, pendente de registro.
10.	Por fim, conforme se depreende da informação prestada pela Secretaria de Gestão de Pessoas (SEGP) , constante do próprio recurso, e reproduzido pela Unidade Técnica, a Administração entendeu que a designação para o exercício de função é necessária, mas não é suficiente para descaracterizar a inerência. Isso porque a própria Constituição Federal (art. 37, V) diz que a função de confiança se destina apenas ao exercício de direção, chefia e assessoramento. Portanto, seguindo essa linha de raciocínio, mesmo havendo designação para o exercício de função, ainda assim subsistiria a inerência da função de motorista às atribuições do cargo efetivo do servidor.
11.	Por isso, aquiesço às conclusões empreendidas pela Unidade Técnica à Peça 29, as quais foram aderidas pelo MP/TCU (Peça 31) , no sentido de negar provimento ao recurso ora em análise.
	Em razão do exposto, VOTO por que o Tribunal adote o Acórdão que ora submeto à apreciação deste Colegiado, para conhecer do recurso de pedido de reexame interposto pela recorrente e, no mérito, negar-lhe provimento, mantendo inalterado o acórdão recorrido.
TCU, Sala das Sessões, em 25 de maio de 2021.
RAIMUNDO CARREIRO 
Relator